---
title: "Egzaminas" #nekeisti
author: "Airida Lipskaite, S1811406" 
institute: "Vilniaus Universitetas (EVAF)" #nekeisti 
date: "`r format(Sys.time(), '%Y-%m-%d %H:%M')`"#nekeisti
output: #nekeisti
  html_document: #nekeisti
    number_sections: TRUE #nekeisti
---

```{r setup, include=FALSE}
knitr::opts_chunk$set(echo = TRUE, collapse = TRUE, error = TRUE, warning = FALSE, message = FALSE)
```

# Prieš pradedant
* Ant desktopo sukurkite direktoriją "exam", į ją išsaugokite šį dokumentą pakeisdami jo pavadinimą į "StudNr_Vardas_Pavarde.Rmd" (nenaudokite lt rašmenų) bei atitinkamai pakeisdami viršuje esančius laukelius: "author: ..."
* Sumegzkite iškart šį dokumentą į .html failą ir įsitikinkite, jog viskas veikia gerai, tik tada pradėkite spręsti uždavinius.


# Pasiruošimas
Šioje kodo dalyje surašykite visus paskesnėse dalyse naudojamus R paketus. Kodas turi patikrinti, ar paketas yra instaliuotas, jeigu ne, instaliuoti bei užloadinti. Jeigu darbo eigoje prireikia naujų paketų, nepamirkite čia juos įrašyti.

```{r, echo=TRUE, message=FALSE}
if(!require(tidyverse))install.packages("tidyverse")
require(tidyverse)
if(!require(dplyr))install.packages("dplyr")
require(dplyr)
if(!require(eurostat))install.packages("eurostat")
require(eurostat)

```


# Istorija
Šiuo metu Jūs darbuojatės NVO "Stop skurdas". Koks tai "influenceris" patrolino visuomenę (galimai apmokėtas privačių pensijų fondų), jog Sodroje kaupti pensijai neapsimoka ir kaip pvz. pateikė savo mamulę, gaunančią vos 221 eurą per mėnesį. 
https://i1.wp.com/lithuanian-economy.net/wp-content/uploads/2019/06/Saugirdas.jpg


Komentaruose pasipylė aibė pasisakymų, jog jeigu neturėtume "pašalpinių" armijos ir jiems skirtus pinigus skirtume pensininkams, tai pensininkai gyventų "oriau".  

Jums tokie argumentai sukelia daug abejonių. Kadangi Jūs kažkaip išgyvenote  duomenų analizės įvadą, Jūs nusprendžiate pateikti tam tikrus faktus viešai diskusijai. Šių faktų generavimas ir yra Jūsų egzamino užduotis.


## Duomenų importas
Importuokite duomenis iš eurostat apie tai, kiek Lietuva (visas valdžios sektorius) ir ES-28 skiria % BVP socialinei paramai. Kadangi datasetas yra didelis, rekomenduoju parsisiųsti tik reikalingus duomenis. 

[Pagalba: "gov_10a_exp", reikalingos išlaidų rūšys "Social protection", "Old age", "Sickness and disability"]

```{r}
gov_10a_exp<-get_eurostat("gov_10a_exp", stringAsFactors=F)
gov_10_exp1<-gov_10a_exp %>% filter (cofog99 %in% c("GF10","GF1002","GF1001"),
                                       geo %in% c("EU28","LT"),
                                       unit=="PC_GDP",
                                       na_item=="TE",
                                     sector=="S13",
                                       time>="2004-01-01")
# pasirinkau filtruoti po atsisiuntimo

```

## Duomenų apdorojimas
Kadangi "pašalpiniai" gauna įvairią socialinę pagalbą (pvz., lengvatas būsto šildymui, vaikų maitinimui mokykloje ir t.t.), šioje dalyje pabandysime iš visų išlaidų socialinei apsaugai atimti pensijas ir ligos pašalpas, o likutį pavadinsime `pasalpa`. 

Sukurkite nauja dataframe objektą, kuriame būtų LT ir EU28 laiko eilutės (nuo 2004 metų) su 2 išlaidų sritimis: pasalpa (kurią apskaičiavote) bei išlaidomis pensijoms.

```{r}
df100<-spread(gov_10_exp1, values, cofog99, fill=0)

   
#nesugalvoju kaip reiktu apskaiciuoti pasalpa normaliu budu (nes as turiu tik ideja kaip tai reiktu padaryti imant kiekviena laikotarpi atskirai, nu bet cia jau butu Sizifo darbas igyvendinti sia ideja)
#ir nemanau, kad sugalvosiu, taciau tikiu, kad spreadinimo cia reikejo
#skaiciuoant pasalpa reiketu kad is visu soc.islaidu atimtu pensijas ir ligos pasalpas pagal laikotarpi, taciau kaip tai padaryti irgi nera ideju :D


```

## Nubraižykite grafiką

* Nubraižykite prieš tai žingsnyje apdorotus duomenis linijine diagrama su taškais (shape) 
* Spalvą priskirkite geo
* Taškų (shape) formą priskirkite išlaidų rūšims. 
* Tikėtina Jums reikės googlinti arba ieškoti stackoverflow, kaip pranešti ggplot2, kaip yra sugrupuoti duomenys (jeigu norite jog visos 4 linijos būtų viename grafike), alternatyviai galite skaidyti grafiką į dvi dalis, pagal išlaidų rūšis (tada skaidymas turi vykti naudojant vieną iš ggplot2 komandų)
* Nepamirškite tvarkingo apipavidalinimo (ašys, antraštės ir t.t.)

```{r}
#kadangi praeitas zingsnis sekmingai buvo sufeilintas, todel nesigaus nubrezti ggplot'o taciau visada galima isivaizduoti, kad pries tai buves zingsnis buvo padarytas be klaidu :DD
#nauja_lentele - tai butu naujas df, kuriame butu pensiju isladu stulpelis ir pasalpu (kurios butu apskaicuotos panaudojus kazkoki skaiciavima)
#ir tada kai as jau tureciau duomenis, kuriuos apskaiciavau pries tai buvusiame zingsnyje, taip braizyciau ggplotus: 
ggplot(nauja_lentele, aes(x=time, y=pensijos))+
        geom_line(aes(col=geo))+
         geom_point()+
        scale_x_date(breaks=seq(min(nauja_lentele$time), max(nauja_lentele$time), by = "12 months"), date_labels = "%Y")+
        theme(axis.text.x = element_text(angle=45, hjust=1))+
        labs(title = "% nuo BVP skiriami pensiju ismokoms",
             subtitle="Source: Eurostat [gov_10a_exp]",
             x="Laikotarpis",
             y="% nuo BVP") 

ggplot(nauja_lentele, aes(x=time, y=pasalpa))+
        geom_line(aes(col=geo))+
         geom_point()+
        scale_x_date(breaks=seq(min(nauja_lentele$time), max(nauja_lentele$time), by = "12 months"), date_labels = "%Y")+
        theme(axis.text.x = element_text(angle=45, hjust=1))+
        labs(title = "% nuo BVP skiriami paslapu ismokoms",
             subtitle="Source: Eurostat [gov_10a_exp]",
             x="Laikotarpis",
             y="% nuo BVP")

```



## Apskaičiuokite

Taip pat, Jūs nusprendėte pateikti lentelę, kurioje būtų matyti kiek % BVP pensijoms ir pašalpoms skyrė EU28 ir Lietuva 2017m.
Visgi vien tik procentinės išraiškos nėra labai informatyvios, tad Jūs nusprendžiate pateikite lentelę (dataframe pageidautiną perleistą į lentelių formavimo komandą) susidedančią iš 2 eilučių (cofog99) ir 4 stulpelių:

* ES28 išlaidos % BVP
* LT išlaidos % BVP
* skirtumas procentiniais punktais (primenu, 1.9%-1.5%=0.4 proc.punkto)
* trečio stulpelio reikšmes sudauginkite su Lietuvos 2017m BVP (= 41857 mln eur), nes norite žinoti, kiek mln eurų reiktų skirti šioms sritims, tam kad pasiektume ES vidurkį
* PERSPĖJIMAS: kai skaičiuosite reikalingas lėšas, pasitikrinkite, ar teisingai skaičiuojate  kai sudauginate su proc. punktais! :)

```{r}

#is tikruju jeigu buciau nesufilinus pirmo zingsnio, kuriame reikejo skaiciuoti pasalpa ir pasidaryti df, tai dabar jau tureciau ko reikia ir viska galeciau filtruoti pagal laikotarpi
#bet kaip zinome, nepavyko man to padaryti, todel reikia imtis plano B
#reikia pasidaryti df kurioje bus 2017 pensijos eu28 ir lt, cia durnas budas, bet dabar nieko nesugalvoju
pensijos2017<-gov_10_exp1 %>% filter(
        geo %in% c("LT", "EU28"),
        time=="2017-01-01",
        cofog99=="GF1002"
)
#reikia pasidaryti df kur bus 2017 pasalpoms 
pasalpos2017<-gov_10_exp1 %>% filter(
        geo %in% c("LT", "EU28"),
        time=="2017-01-01",
        cofog99=="GF10")
#bet kaip apskaiciuoti pasalpa tai cia mistika, nu bet galima ir taip: 
pasalpaEU<-pasalpos2017[1,7]-pensijos2017[1,7]
pasalpaLT<-pasalpos2017[2,7]-pensijos2017[2,7]
#Kai rasiau, kad mistika paskaiciuoti pasalpa tai negalvojau, kad didesne mistika bus darant df :DDD
#df1<-as.data.frame(df) bet oh well, gi neturiu normalaus df, nes kaip minejau sufeilinau ta vieta su pasalpos skaiciavimu ir df kurimu


# Kodas
```


## Grafikas 2 

Pastebėję, jog socialinės išlaidos pakankamai skiriasi tarp LT is ES28, Jūs nusprendėte nubraižyti stulpelinį grafiką, kuriame būtų pavaizduotos visų ES (t.y. 28!) šalių išlaidos socialiniai sričiai bendrai ("Social protection") % nuo BVP. Naudokite 2017 metų rodiklius. Tam jog matytųsi ES28 vidurkis nubraižykite jį į grafiką kaip horizontalią liniją.

Jums gali reikėti atsisiųsti reikiamą Eurostat dataset iš naujo. 
Stulpeliai turėtų būti surikiuoti didėjančia tvarka, jų viršuje pateikiamos  stulpelių reikšmės.

Grafikas turėtų atrodyti daugmaž taip: https://i2.wp.com/lithuanian-economy.net/wp-content/uploads/2019/03/private_expenditue_MTEP_2017.jpeg?resize=768%2C427


```{r}
grafikas2<-gov_10a_exp %>% filter (cofog99=="GF10", 
                                   geo %in% c("BE", "BG", "CZ", "DK", "DE", "EE", "IE", "EL", "ES", "FR"	,"HR"	,"IT" ,"CY" ,"LV"	,"LT"	,"LU"	,"HU"	,"MT"	,"NL"	,"AT" ,"PL" ,"PT","RO"	,"SI"	,"SK" ,"FI" ,"SE" ,"UK"),
                                   na_item=="TE",
                                   time=="2017-01-01",
                                   sector=="S13",
                                   unit=="PC_GDP")
ggplot(grafikas2, aes(x=reorder(geo, values), y=values, group=time))+
        geom_bar(stat="identity",
                 position="dodge",
                 fill="red")+
        geom_hline(yintercept = mean(grafikas2$values), color="blue")+
        labs(x="Laikotarpis", y ="% nuo BVP", title="EU28 islaidos skiriamos socialinei apsaugai", subtitle="source: Eurostat, [gov_10a_exp]")

```


## Vertinimas
Pateikite trumpą situacijos vertinimą remiantis iki šiol atlikta duomenų analizę. Pateikite savo įžvalgas, kaip būtų galima spręsti žemų pensijų  problemas ateityje. Drąsiai galite remtis Europos Komisijos ataskaita bei rekomendacijomis Lietuvai. 

* Rekomendacija: https://ec.europa.eu/info/sites/info/files/file_import/2019-european-semester-country-specific-recommendation-commission-recommendation-lithuania_en.pdf
* Ataskaita : https://ec.europa.eu/info/sites/info/files/file_import/2019-european-semester-country-report-lithuania_lt.pdf

```{r, eval=TRUE}
#Parašykite apie 200 (+- 20) žodžių. 
#Rašykite VIETOJ Lore ipsum... teksto t.y. tarpe tarp abiejų kabučių.
#Jeigu norite žinoti kiek žodžių parašėte, galite runninti tik šit snippet' jo kampytyje nuspaudę ant žalio trikampio rodančio į dešinę

str1 <- 
"
Visu pirma, tokie zmones kaip S.Vaitulionis neturetu komentuoti to, ko nesupranta. Nes iprastai tokie influenceriai sugeba isaukti didziule minios reakcija, kuri ne visada yra adekvati. Mano nuomone, pries rasant post'a facebooke, instagrame ar bet kur kitur reiketu pasidometi susidariusia situacija ir neskleisti dezinformacijos (nu bet aisku jam apsimoka ja skleisti, nes greiciausiai uz tai gavo uzmokesti). Kaip rodo atlikta duomenu analize (kurios aisku, kad neatlikau teisingai, bet turiu ideja kaip viskas atrodytu) pasalpas gaunantys zmones tikrai nesudaro tokios zalos, jog del to nukentetu pensininkai, net jeigu pasalpas gaunanciu zmoniu skaicius ir sumazetu tai dar nereiskia, kad pensininkai is karto pajustu pensiju padidejima. 
Taciau tame izvelgiu ne vien ir S.Vaitulionio problema (nors jis ju turi daugiau nei reikia :D), taciau ir zmoniu, kurie skaito jo post'us ir nesistengia isigilinti i susidariusa informacija, patikrinti faktu, pagalvoti kritiskai ir pan.
Nepasant to ar S. Vaitulionis rasantis postus galvoja ka raso ar ne, nera jokios abejones kad pensijos Lietuvoje tikrai nera aukstos. Ir Lietuva turi stengtis pertvarkant pensiju sistema. Europos Komisjos rekomendacijoje Lietuvai siuloma isplesti mokestine baze, tobulinti ismoku ir mokesciu sistema. Zinoma, reikia atsiminti tai, jog tokios reformos neivyksta paprastai ir greitai.
Mano nuomone, galvojant apie pensiju sprendimo klausima reiketu susikoncentruoti ne i pacia pensija ar jos dydi, o i bendra salies vaizda. Mano nuomone, ilgalaikeje perspektyvoje pensijos galetu buti padidintos tuo atveju, jei lietuvos svietimo sistema butu pagerinta. As taip manau todel, jog viskas prasideda nuo svietimo (t.y. jau mokykloje yra formuojama piliecio pasauleziura ir kt.). Taigi, jeigu Lietuvos vyriausybe imtusi plano kaip is esme pagerinti svietima, tada yra tikimybe, jog Lietuvoje mokslus baige zmones butu samoningesni, stengtusi isilieti i darbo rinka (taip sumazetu darbingu gyventoju rezervas, kuris nedalyavuja ekonomikoje). As manau, jog valstybes gerove (galima paimti pvz kalbant ir apie pensiju problemu issprendima) butu efektingai isspresta tik tada, kai butu tinkamai pasirupinta svietimo sistema. As taip teigiu todel, jog manau, kad egzistuoja koreliacija tarp auksto svieitmo lygio ir aukstesniu pensiju. Zinoma gali buti, jog yra ir paprastesniu budu, kaip spresti sia problema, nes kad suveiktu mano pateiktas siulymas prireiktu daug laiko, kol situacija is esmes pasikeistu ir pensiju padidejimas butu is tikruju matomas.



"
sapply(strsplit(str1," "),length)
```







## Darbo užbaigimo ir ship'inimo instrukcija:
* Sumegzkite šį dokumentą į `html`, jeigu Jūsų kode yra klaidų ir sumezgimas neveikia, išsaugokite šį failą tiesiog "File -> save"
* Savo Github paskyroje sukurkite repo "exam"
* Pushinkit lokalią repo į Github. Direktorijoje turi būti 2 failai: "StudNr_Vardas_Pavardė.Rmd" ir "StudNr_Vardas_Pavardė.html"
* Įsitikinkite jog Githube guli repo kopija ir repo url įrašykite į google docs J stulpelį: https://docs.google.com/spreadsheets/d/1H_ts3wTKYZ4rocmFseR2YJtZHfhJ543MUWsTTa7x5Kc/edit?usp=sharing
